臺灣高等法院刑事裁定　　　　　　　　　96年度抗字第1165號
抗　告　人　甲○○
即　聲請人
被　　　告　乙○○
　　　　　　　　　　原住雲林縣.
上列抗告人因被告詐欺案件，不服臺灣板橋地方法院中華民國96
年8 月17日裁定（原審案號：96年度聲字第2343號），提起抗告，
本院裁定如下：
    主  文
原裁定撤銷，發回台灣板橋地方法院。
    理  由
一、按可為證據或得沒收之物，得扣押之，刑事訴訟法第133 條
    第1 項有規定。次按扣押，除由法官或檢察官親自實施外，
    得命檢察事務官、司法警察官或司法警察執行，刑事訴訟法
    第136 條第1 項亦定有明文。是依法得扣押之物，法官自得
    依職權而為相關證據之扣押。
二、原裁定意旨略以：依刑事訴訟法第219 條之4 第1 項、第2
    項之規定，聲請人（即本件抗告人）甲○○既非第一審法院
    審判中之被告、辯護人、檢察官、自訴人等具有當事人資格
    之人，不得以證據有保全之必要，聲請法院或受命法官為保
    全證據之處分，是本件聲請人自無權聲請法院扣押證物。再
    本案被告乙○○帳戶內之款項，並未經檢察官於偵查中扣押
    ，法院復未扣押上開款項，自無從予以發還。從而，聲請人
    聲請法院扣押並發還上開被告乙○○帳戶內之款項，於法無
    據，不能准許，應予駁回。
三、本件抗告意旨略以：原裁定認案件於第一審法院審判中，僅
    被告、辯護人、檢察官、自訴人得以證據有保全之必要，聲
    請法院或受命法官為保全證據之處分，是聲請人（即抗告人
    ）既非具有上述當事人資格之人，自無權聲請第一審法院扣
    押證物，刑事訴訟法第219 條之4 第1 項、第2 項分別定有
    明文。惟抗告人業於民國（下同）96年8 月31日向承辦檢察
    官提出扣押本案證物（即贓款新台幣〈下同〉57,670元）之
    聲請，復依刑事訴訟法第142 條第1 項之規定，扣押物若無
    留存之必要者，不待案件終結，應以法院之裁定或檢察官命
    令發還之；其係贓物而無第三人主張權利者，應發還被害人
    。上開規定為強制規定，是原裁定駁回抗告人之聲請，依法
    未洽。縱依刑事訴訟法之規定，抗告人無聲請法院扣押證物
    之權利，惟抗告人為被害人，應係法律保護之對象，抗告人
    既已向承辦檢察官聲請扣押證物，原裁定自應予以撤銷，懇
    請鈞院撤銷原裁定，另為適法之裁定云云。
四、經查：原裁定以抗告人非第一審法院審判中之被告、辯護人
    、檢察官、自訴人等具有當事人資格之人，不得以證據有保
    全之必要，聲請法院或受命法官為保全證據之處分，是抗告
    人無權向原法院聲請扣押系爭帳戶內之款項，因而駁回抗告
    人之聲請，固非無見。惟查，本件抗告人原即係依刑事訴訟
    法第136 條之規定，聲請法院扣押被告乙○○帳戶內之款項
    等情，有聲請狀1 紙在卷可稽（見原審卷第4 頁），抗告人
    聲請扣押之原因係為發還被告乙○○帳戶內之款項，非以保
    全證據之目的為之，原法院逕行認定抗告人原聲請意旨係為
    保全證據云云，已有未合。再抗告人請求發還乙○○帳戶內
    之款項，固因系爭款項尚未經扣押，並無從發還於抗告人，
    惟揆諸前開規定，就抗告人聲請扣押系爭款項部分，若上開
    款項確可作為證據，法院本得依職權扣押之，原法院未依抗
    告人之聲請扣押系爭款項，復未說明有何不能扣押之原因，
    逕以抗告人之聲請不符保全證據之要件，因而駁回抗告人之
    聲請，其認事用法，自有違誤。抗告意旨因而指摘原裁定不
    當，並非全無理由，自應由本院將原裁定撤銷，並發回原審
    法院，另為妥適之裁定。
五、據上論斷，應依刑事訴訟法第413 條，裁定如主文。
中　　華　　民　　國　　96　　年　　10　　月　　24　　日
　　　　　　　　　刑事第一庭審判長法　官  蔡長溪
　　　　　　　　　　　　　　　　  法　官  陳春秋
　　　　　　　　　　　　　　　　  法　官  謝靜恒
以上正本證明與原本無異。
不得再抗告。
                                  書記官  陳珮茹
中　　華　　民　　國　　96　　年　　10　　月　　25　　日
